【裁判字號】    90,訴,201
【裁判日期】    900323
【裁判案由】    重利
【裁判全文】
臺灣板橋地方法院刑事判決                            九十年度訴字第二０一號
    公  訴  人  臺灣板橋地方法院檢察署檢察官
    被      告  甲○○
右列被告因重利案件，經檢察官提起公訴（八十九年度偵字第二０三八六號），本院
判決如左：
    主  文
甲○○以乘他人急迫貸以金錢，而取得與原本顯不相當之重利為常業，累犯，處有期
徒刑拾月。扣案之現金新臺幣拾萬伍仟元、存褶肆本、客戶資料本、帳冊拾本、電
話聯絡簿本、名片拾伍張、客戶資料空袋拾張、房屋租賃契約書壹本、借款人資
料便條紙玖張、客戶資料簿壹本、記事簿壹本、行動電話貳具，均沒收之。
    事  實
一、甲○○曾於民國（下同）八十四年間，因違反麻醉藥品管理條例案件，經臺灣臺
    北地方法院判處有期徒刑四月確定，甫於同年六月二十二日執行完畢，猶不知警
    惕，復基於常業重利之犯意，自八十八年三月間起，在自由時報及中國時報等報
    紙分類廣告欄內，刊登「三萬內，借幾天算幾天」之廣告，招攬需款孔急之客戶
    貸予現金，並化名為「小陳」，使用00000000號電話及0000000
    000號、0000000000號行動電話為聯絡工具，乘李勝寬、張援華、
    陳珍津、王潘遠、蔡宗憲、周如雲、王韶霙、高銘田、游進龍、許素琴、孫茂揆
    、鍾平妹、蔡安益、黃國安、陳麗華、洪坤何、林秀撤、周陳秀蘭、周志賢、王
    採燕、鄧廉一、黃清壽、葉建龍、魏明福、康美娟、康本明、蔡永德、吳鴻裕、
    陳煌偉、游美亦、周繼民、陳壽華、姚春德、陳壽華、胡銘宗、張清河等不特定
    人，因繳交房屋貸款、房租、生活費等原因急需現金之際，分別貸予新台幣（下
    同）一萬元至六萬餘元不等之現金，並要求各借款人簽立借款同意書、協議書、
    支票、本票及交付國民身分證正本、國民身分證影本、駕照正本、會員證、土地
    所有權狀、戶口名簿影本、保固書等證件充作擔保，而借款利息係以十日為一期
    ，每萬元每日收取一百元（起訴書誤載為一百二十元）至二百元不等之利息，於
    交付借款時，先行預扣第一期利息金額（其借款利率相當於週年百分之三六八至
    百分之七四五─起訴書誤載為週年百分之四三八至百分之七三０），而藉以取得
    與原本顯不相當之重利，並恃收取利息維生，以之為常業。嗣於八十九年七月三
    日上午十一時十五分許，為警循線在其位於臺北八里鄉大崁腳三六巷十一號十一
    樓之原租賃處內查獲，並扣得其所有供經營上開貸款收取重利事業所用之貸款週
    轉現金十萬五千元、存褶四本、客戶資料三本、帳冊十本、電話聯絡簿三本、名
    片十五張、客戶資料空袋三十張、房屋租賃契約書一本、借款人資料便條紙九張
    、客戶資料簿一本、記事簿一本、上開行動電話二具，及其所有供經營上開貸款
    收取重利事業預備之空白本票四十四張、空白同意書六十張，以及各該借款人所
    簽立及交付之協議書三十一張、國民身分證正本二十枚、駕照正本四枚、支票七
    紙、本票三十三紙、會員證一枚、土地所有權狀正本一紙、戶口名簿影本二份、
    保固書（支票影本）一份、國民身分證影本八張。
二、案經基隆市警察局移送臺灣士林地方法院檢察署檢察官呈請臺灣高等法院檢察署
    檢察長令轉臺灣板橋地方法院檢察署檢察官偵查起訴。
    理  由
一、訊據被告甲○○對於其貸款予不特定人並收取與原本顯不相當重利之犯行，固坦
    承不諱，惟辯稱：伊當時另有從事鐵工生意，並無恃收取重利維生之情事云云。
    經查：前揭被告如何貸款予不特定人並收取利息之事實，迭據被告於警訊時、偵
    查中及本院審理時坦承不諱，核與被害人即借款人李勝寬、張援華、胡銘宗、張
    清河、孫茂揆、蔡安益、黃國安、康美娟、姚春德等人於警訊時指述之情節相符
    ，並有中國時報分類廣告欄影本一份、搜索扣押證明筆錄一份附卷可稽，且有扣
    案之上開現金十萬五千元、存褶四本、客戶資料三本、空白本票四十四張、帳冊
    十本、電話聯絡簿三本、空白同意書六十張、名片十五張、客戶資料空袋三十張
    、房屋租賃契約書一本、借款人資料便條紙九張、客戶資料簿一本、記事簿一本
    、上開行動電話二具、協議書三十一張、國民身分證正本二十枚、駕照正本四枚
    、支票七紙、本票三十三紙、會員證一枚、協議書三十三張、土地所有權狀正本
    一紙、戶口名簿影本二份、保固書（支票影本）一份、國民身分證影本八張可資
    佐證，堪信被告上開就其有貸款予不特定人並收取與原本顯不相當重利部分之自
    白確與事實相符；次按刑法上所謂常業犯，指反覆以同種類行為為目的之社會活
    動之職業性犯罪而言，至於犯罪所得之多寡，是否恃此犯罪為唯一之謀生職業，
    則非所問，縱令兼有其他職業，仍無礙於該常業犯罪之成立，最高法院著有八十
    五年度臺上字第五一０號判例可資參照，本件被告雖供陳其經營上開貸款業務之
    際，另有從事鐵工生意云云，然其從事貸款收取重利業務，既係反覆實施之同種
    類社會活動，且依其經營該等貸款業務之期間、金額、收取利息數額等觀之，亦
    有相當之規模，堪認其顯已達於「足恃以維生」之程度，揆諸上開判例意旨，自
    難認其毫無恃收取重利維生之常業重利情事，被告就此部分辯稱並無常業重利情
    事云云，顯屬事後圖卸推託之詞，要無足採。綜上所述，本件事證已臻明確，被
    告犯行洵堪認定。
二、查被告乘多數不特定人急迫之際貸以金錢，收取高額之利息，並賴以維生以之為
    常業，核其所為，係犯刑法第三百四十五條之常業重利罪。查被告曾於八十四年
    間，因違反麻醉藥品管理條例案件，經臺灣臺北地方法院判處有期徒刑四月確定
    ，甫於同年六月二十二日執行完畢，有臺灣高等法院檢察署刑案紀錄簡覆表一份
    在卷可查，其於有期徒刑執行完畢後五年內，再犯本件有期徒刑以上之罪，為累
    犯，應依刑法第四十七條規定加重其刑。爰審酌被告為貪圖私利，竟擅自經營貸
    款收取重利之業務，非但使被害人承受諸多損失，危害社會私經濟秩序亦屬非輕
    ，復參酌其犯罪手段、貸出金額大小、收取重利多寡、經營期間非短、犯罪後尚
    知坦承基本犯行、態度並非惡劣等一切情狀，量處如主文所示之刑，以示懲儆。
三、扣案之存褶四本、客戶資料三本、帳冊十本、電話聯絡簿三本、名片十五張、客
    戶資料空袋三十張、房屋租賃契約書一本、借款人資料便條紙九張、客戶資料簿
    一本、記事簿一本、行動電話二具，均屬被告所有供其犯上開常業重利罪所用之
    物，業據其供明在卷，又空白本票四十四張、空白同意書六十張，則係被告所有
    供其犯常業重利罪預備之物，亦據其供明在卷，另現金十萬五千元，雖被告於本
    院審理堅陳係其胞姐之互助會款云云，惟其先前於警訊時業已供承該等款項係貸
    款週轉金，參諸該等現金確係本件為警查獲時，連同上開物品一併為警方查扣者
    ，有搜索扣押證明筆錄暨查扣物品清冊一份在卷足憑，堪認被告先前於警訊時就
    此部分自白之情節，應與事實相符，其嗣於本院審理時就此部分翻異前供所為供
    述，純屬企圖脫免沒收該筆款項刑責之轉託辯詞，殊難予採信，綜上，前述各該
    物品，均應依刑法第三十八條第一項第二款規定宣告沒收。次查扣案現金（計十
    二萬零一百元）中之一萬五千一百元及印章一枚、汽車買賣合約書、退票理由單
    等物品，被告自警訊時起迄本院審理時止，均未曾供承此等現金或物品與其常業
    重利犯行有何關連，復查又無其他積極事證足資證明此等現金確與被告犯上開常
    業重利罪有關（其中該枚印章係刻楊益山姓名，業經本院當庭勘驗查證無訛，核
    與被告供稱係友人楊益山委託其申辦行動電話手續時所交付者等語相符；又汽車
    買賣合約書內容則係記載被告於八十七年十月三十一日，向鄭勝福購買ＧＺ─七
    八八九號自用小客車，亦經本院當庭勘驗查證無訛，核與被告供稱係其自身購車
    資料等語相符），自無從併為沒收之諭知。末查扣案之協議書三十一張、國民身
    分證正本二十枚、駕照正本四枚、支票七紙、本票三十三紙、會員證一枚、協議
    書三十三張、土地所有權狀正本一紙、戶口名簿影本二份、保固書（支票影本）
    一份、國民身分證影本八張，均係各該借款人借款時簽立及交付予被告充作借款
    擔保者，已如上述，並經本院於審理時當庭提示令被告辨認查證無訛，此等物品
    既非屬被告所有之物，自亦無從併為沒收之諭知，併此敘明。
據上論斷，應依刑事訴訟法第二百九十九條第一項前段，刑法三百四十五條、第四十
七條、第三十八條第一項第二款，罰金罰鍰提高標準條例第一條前段，判決如主文。
本案經檢察官林建中到庭執行職務
中      華      民      國       九十       年     三     月    二十三  日
                                        臺灣板橋地方法院刑事第二庭
                                            法  官  王  屏  夏
右正本證明與原本無異。
如不服本判決，應於判決送達後十日內，向本院提出上訴狀。
                                            書記官  楊  璧  華
中      華      民      國       九十       年     三     月    二十三  日
附錄本案論罪科刑法條全文：
刑法第三百四十四條：
乘他人急迫、輕率或無經驗，貸以金錢或其他物品，而取得與原本顯不相當之重利者
，處一年以下有期徒刑、拘役或科或併科一千元以下罰金。
刑法第三百四十五條：
以犯前條之罪為常業者，處五年以下有期徒刑，得併科三千元以下罰金。


司法院資訊處製作；財團法人民間司法改革基金會備份。
